【裁判字號】    97,交訴,21
【裁判日期】    970827
【裁判案由】    偽證等
【裁判全文】
臺灣臺北地方法院刑事判決              97年度交訴字第21號
甲  ○  ○  臺灣臺北地方法院檢察署檢察官
被      告  丙○○
選任辯護人  洪維煌律師
上列被告因偽證等案件，經檢察官提起公訴（96年度偵字第1563
6號），本院判決如下：
    主  文
丙○○被訴偽證部分無罪。
    理  由
一、公訴意旨略以：被告丙○○於民國94年10月8日21時54分，
    駕駛其所有車牌號碼9B-0327號自用小客車，沿臺北市○○
    區○○路由南往北行駛，行經臺北市○○區○○路與新東街
    51巷口，本應注意行在市區道路時速不得超過50公里，且行
    駛至交岔路口，應遵守燈光號誌，見閃光黃燈，應減速慢行
    ，注意安全，小心通過，並應注意車前狀況，隨時採取必要
    之安全措施，而依當時天候為晴天夜間有照明，柏油路面濕
    潤無缺陷，無障礙物且視距良好，行車管制號誌正常，並無
    不能注意之情事，竟疏未注意，高速行駛，且行駛至交岔路
    口未減速慢行，適乙○○所駕駛車號1507-MB0號自用小客車
    ，臨時停車於三民路路旁紅線處，已開啟車門欲與乘客施涵
    榕更換座位，並站立於車門內側，被告即駕車直接撞擊乙○○，致乙○○遭撞飛10餘公尺後跌落地面，並受有頭部鈍挫
    傷合併頭皮撕裂傷、上背部、右肩部擦傷、右肩部及兩側下
    肢鈍挫傷等傷害（過失傷害部分未提出告訴），乙○○之前
    揭車輛因撞擊力道鉅大，亦往前推進10餘公尺至行人穿越道
    上，左前門亦因撞擊往前曲折呈現與車身平行之狀態。詎被
    告見狀，非但未下車查看並協助救護，反急踩油門加速逃逸
    ，嗣經目擊事發經過之劉哲銘、陳宇彤記下肇事車輛車牌，
    報警處理（被告丙○○被訴公共危險部分，另經本院以無審
    判權而為公訴不受理判決在案），被告丙○○為圖免刑責，
    竟由其女友丁○○出面頂罪（業經判決無罪確定），並於94
    年12月21日11時9分許，在臺灣臺北地方法院檢察署偵查94
    年度偵字第23115號公共危險等案件時，於案情有重要關係
    事項，供前具結，偽稱：伊於事發當日係將系爭車輛出借予
    丁○○使用，至當日22時33分許，丁○○撥打電話予伊表示
    身體微恙，伊即要求丁○○將車輛停置於路旁，當日本與丁○○共同與友人餐聚，嗣丁○○表示欲先行離去，始將車輛
    交予丁○○使用，且與丁○○互拿錯行動電話使用等不實情
    節，以掩飾自己之肇事逃逸犯行，嗣經臺灣高等法院以96年
    度交上訴字第82號判決丁○○無罪確定，因認被告丙○○涉
    有刑法第168條之偽證罪嫌。
二、按犯罪事實應依證據認定之，無證據不得認定犯罪事實，刑
    事訴訟法第154條第2項定有明文，又認定犯罪事實所憑之證
    據，雖不以直接證據為限，間接證據亦包括在內；然而無論
    直接或間接證據，其為訴訟上之證明，須於通常一般之人均
    不致有所懷疑，而得確信其為真實之程度者，始得據為有罪
    之認定，倘其證明尚未達到此一程度，而有合理之懷疑存在
    時，自應為被告無罪之判決，最高法院76年度台上字第4986
    號判例意旨可資參照。次按，證人恐因陳述致自己或與其有
    刑事訴訟法第180條第1項關係之人受刑事追訴或處罰者，得
    拒絕證言，同法第181條定有明文，證人此項拒絕證言權（
    選擇權），與被告之緘默權，同屬其不自證己罪之特權。92
    年2月6日修正公佈前之刑事訴訟法第186條第3款規定：「證
    人有第181條情形而不拒絕證言者，不得令其具結。」修正
    後第186條第2項，增訂法院或檢察官於「證人有第181條之
    情形者，應告以得拒絕證言」之義務。凡此，均在免除證人
    因陳述而自入於罪，或因陳述不實而受偽證之處罰，或不陳
    述而受罰鍰處罰，而陷於抉擇之三難困境，此項拒絕證言告
    知之規定，雖為保護證人而設，非當事人所能主張，惟如法
    院或檢察官未踐行此項告知義務，而告以刑事訴訟法第187
    條第1項「具結之義務及偽證之處罰」，並依同法第186條、
    第189條規定「命朗讀結文後為具結」，無異強令證人必須
    據實陳述，剝奪其拒絕證言權，所踐行之訴訟程式自有瑕疵
    ，若該證人因此成為「被告」追訴之對象，則其先前居於證
    人身份所為不利於己之陳述，基於不自證己罪原則及法定正
    當程式理論，應認對該證人（被告）不得作為證據，最高法
    院96年度台上字第1043號判決意旨可資參照。
三、訊之被告丙○○固不諱言車牌號碼9B-0327號自小客車為其
    所有，惟堅詞否認有何偽證犯行，辯稱：伊於94年10月8日
    上午9時許在臺北市○○區○○路131號停車場將上開自小客
    車借予女友丁○○使用，當日晚間9時許與丁○○及友人聚
    餐後，丁○○獨自駕駛上開自小客車離去，伊所有00000000
    00、0000000000號行動電話仍放置於該自小客車內，伊則錯
    拿丁○○之0000000000、0000000000號行動電話，嗣後丁○○於當日晚間10時許來電告知因身體不適、將上開自小客車
    停放於內湖區○○路221巷35號前，伊與丁○○翌（9）日前
    往尋車時發現該車不見蹤影，伊確無駕駛上開自小客車於94
    年10月8日21時54分許在臺北市○○區○○路與新東街51巷
    口肇事致乙○○受傷而逃逸之犯行，於偵訊時所為證述並非
    虛偽等語。
四、公訴意旨認被告有偽證犯行，無非係以被告之供述、證人施
    涵榕、劉哲銘、陳宇彤、韓素真之證述、卷附被告於94年12
    月21日之證人結文、乙○○之國軍松山醫院診斷證明書、道
    路交通事故現場圖、現場及車損照片6幀、0000000000、000
    0000000、0000000000號行動電話通聯紀錄、車輛竊盜車牌
    失竊資料個別查詢報表、臺北市政府警察局測謊測試報告等
    為其論據。經查：
    (一)案外人丁○○前因涉嫌公共危險（肇事逃逸）及過失傷害
      案件（業經臺灣高等法院於96年6月20日以96年度交上訴
      字第8號判決判處丁○○被訴公共危險部分無罪、被訴過
      失傷害部分不受理確定），經臺北市政府警察局松山分局
      報告臺灣臺北地方法院檢察署檢察官偵辦，被告丙○○於
      94年12月21日上午11時9分許，以證人身分經傳喚到該署
      第18偵查庭應訊，經檢察官訊問被告丙○○與該案被告丁○○有無親戚或僱佣關係，被告丙○○答稱沒有後，檢察
      官即對被告丙○○諭知具結之義務及偽證之處罰，並命被
      告丙○○朗讀結文後具結，被告丙○○於其後證稱：與丁○○為男女朋友關係，本件事發當天上午9時許將車子借
      給丁○○，當天晚上7時許至9時許有與丁○○一起在忠孝
      東路吃飯、喝咖啡，因伊另有約，丁○○表示欲先回去伊
      光復北路住處，遂由丁○○先行駕駛該車離開，伊與丁○○互相拿錯手機，到晚上10點半左右丁○○用伊手機打電
      話給伊，稱身體不舒服，伊詢問丁○○現在何處，丁○○
      稱不清楚，伊要蕭女先停車，坐計程車到光復北路伊住處
      休息，翌日與丁○○前往丁○○所記憶之停車地點尋車，
      發現車子找不到了，遂前往報案等語等情，有卷附臺北市
      政府警察局松山分局刑事案件移送書、臺灣臺北地方法院
      檢察署94年12月21日訊問筆錄、被告丙○○之證人結文等
      可證。
    (二)然查：被告丙○○雖係經檢察官以證人身分傳訊，然被告
      丙○○前於警詢（94年10月26日）時即已坦認車牌號碼9B
      -0327號自小客車為其所有，且證人即被害人乙○○、證
      人即目擊事發經過之劉哲銘、施涵榕於警詢及94年12月21
      日偵訊時，均僅能指認係上開自小客車之駕駛人過失傷害
      及肇事逃逸，無法進而指述究係何人過失傷害及肇事逃逸
      ，衡諸本件案情及肇事逃逸罪之本質，依經驗法則及論理
      法則，本即極易產生被告可能即為肇事逃逸行為人之懷疑
      ，縱令丁○○於警詢及上開偵訊時一再供稱係伊駕駛車輛
      於94年10月8日21時54分許行經臺北市○○區○○路與新
      東街51巷口，亦無法完全解消上開懷疑；此觀檢察官於94
      年12月21日偵訊前，即於94年12月9日以辦案進行單批示
      查詢丁○○之0000000000號行動電話申辦人資料及自94年
      10月7日起至94年11月5日止之雙向通聯及基地台位置，並
      於同日上網查詢本件肇事地點與臺北市○○區○○路之相
      對位置，並列印電子地圖網之網頁1紙附卷，顯有欲以此
      探查丁○○所言是否屬實、被告丙○○是否方為本件犯罪
      行為人之意益明；況檢察官於94年12月21日偵訊當日，更
      再度上網查詢本件肇事地點與臺北市○○區○○路之相對
      位置後列印電子地圖網之網頁4紙附卷，復以進行單批示
      調取被告之0000000000、0000000000、00-00000000號電
      話申辦人資料及自94年10月7日起至94年11月5日止之雙向
      通聯及基地台位置、肇事地點附近之TESCO三民店94年10
      月8日下午9時50分至10時10分之監視錄影、台北市○○區
      ○○路221巷35號前94年10月8日晚間10時至12時之監視錄
      影帶、車牌號碼9B-0327號自小客車之違規紀錄及舉發照
      片、被告自94年10月至12月之健保就診紀錄等，益見檢察
      官於94年12月21日偵訊時，即已產生被告丙○○方為本件
      肇事逃逸犯行行為人之懷疑，於此情形下，檢察官自應於
      該次偵訊時，依刑事訴訟法第186條第2項規定，告知被告
      丙○○得拒絕證言，以保護被告丙○○之不自證己罪特權
      ，然檢察官竟未依法告知，強令被告丙○○必須據實陳述
      而剝奪其拒絕證言權，自屬違法，依前開說明，應認被告
      丙○○於94年12月21日所為證言不生具結之效力，亦不得
      作為不利於被告丙○○之證據。本件公訴意旨據以主張被
      告丙○○涉有偽證罪嫌之前開證言既非本院所得斟酌使用
      ，被告丙○○允無構成本件公訴意旨所指偽證罪之可能，
      其餘證據本院自無再予審酌說明之必要，亦此敘明。
五、綜上所述，本件被告丙○○雖有於94年12月21日檢察官就案
    外人丁○○所涉公共危險等案件偵查時，以證人身分經具結
    後為證述，然依客觀情狀，可認被告丙○○於該案業有刑事
    訴訟法第181條所示、恐因陳述致自己受刑事追訴或處罰之
    情形，檢察官本應依同法第186條第2項規定告知被告丙○○
    得拒絕證言，竟疏而未為，顯已不當剝奪被告之不自證己罪
    特權及拒絕證言權，依前開說明，自應認被告丙○○前開證
    言不生具結之效力，不得為證據使用，是本件被告丙○○前
    開證言，自無從成立偽證罪，此外，復查無其他積極證據足
    認被告有前開公訴意旨所指犯行，不能證明被告犯罪，依前
    開說明，自應為被告無罪之諭知。
六、末按，刑事訴訟之審判，採彈劾主義，亦即不告不理原則，
    案件須經起訴，繫屬於法院，法院始有審判之義務，審判之
    事實範圍，自應以起訴之事實為範圍，如事實已經起訴而未
    予裁判或未經起訴而予裁判，既均違背上開原則，自屬當然
    違法，此觀刑事訴訟法第268條及第379條第12款規定自明；
    惟因國家對單一性案件僅有一個刑罰權，此種案件之全部事
    實自不容割裂，而應合一裁判，故同法第267條規定「檢察
    官就犯罪事實之一部起訴者，其效力及於全部」，此即所謂
    審判不可分，亦即審判事實範圍之擴張，此種事實之擴張，
    須以未經起訴之事實（學術上有稱為「潛在事實」）與已經
    起訴之事實（學術上有稱為「顯在事實」）俱屬有罪且互有
    實質上或裁判上一罪之不可分關係為前提，始無礙於審判事
    實與起訴事實之同一性，如其中之一部不能證明犯罪，既與
    他部無不可分關係，自無合一裁判之餘地，最高法院86年度
    台上字第3764號判決意旨可資參照，本件到庭實行公訴之檢
    察官於97年8月19日以97年度蒞字第3049號補充理由書擴張
    犯罪事實至：「被告『於96年3月13日下午3時30分許，在本
    院刑事第5法庭審理95年度交訴字第61號被告丁○○公共危
    險等案件時』，對於案情有重要關係事項供前具結後為虛偽
    陳述稱：伊於事發當日係將系爭車輛出借予丁○○使用，至
    當日22時33分許，丁○○撥打電話予伊表示身體微恙，伊即
    要求丁○○將車輛停置於路旁，當日本與丁○○共同與友人
    餐聚，嗣丁○○表示欲先行離去，始將車輛交予丁○○使用
    ，且與丁○○互拿錯行動電話使用等不實情節，以掩飾自己
    之肇事逃逸犯行」。然查，本件經檢察官具體提起公訴之偽
    證罪嫌部分（即被告被訴於94年12月21日偵訊時偽證），業
    因不能證明犯罪而應為無罪之諭知，已如前述，依前開說明
    ，自與未經具體提起公訴之部分（即擴張犯罪事實之96年3
    月13日本院另案審理時偽證）無不可分關係可言，本院無從
    另就檢察官擴張犯罪事實部分進行審理，應由檢察官另行依
    法辦理，末此敘明。
據上論斷，應依刑事訴訟法第301條第1項，判決如主文。
本案經檢察官高怡修到庭執行職務
中    華    民    國    97    年    8     月    27    日
                  刑事第六庭  審判長法  官  周占春
                                    法  官  林孟皇
                                    法  官  張永宏
以上正本證明與原本無異。
如不服本判決，應於判決送達後10日內，向本院提出上訴狀。
                                    書記官  陳怡君
中    華    民    國    97    年    8     月    27    日


司法院資訊處製作；財團法人民間司法改革基金會備份。
